臺灣高等法院臺中分院民事判決
110年度上易字第387號
上  訴  人  陳施梅香

訴訟代理人  沈明顯律師
被上訴人    阮沈玉蓮
訴訟代理人  周進文律師
上列當事人間塗銷抵押權登記事件，上訴人對於中華民國110年5
月7日臺灣臺中地方法院109年度訴字第3557號第一審判決提起上
訴，本院於中華民國110年11月17日言詞辯論終結，判決如下：
    主  文
上訴駁回。
第二審訴訟費用由上訴人負擔。
    事實及理由
一、被上訴人主張： 
　㈠兩造於民國106年6月26日就臺灣高等法院106年度重上字第19
    6號返還借款等事件（下稱196號訴訟）成立調解（即同院10
    6年度上移調字第178號），約定被上訴人與訴外人即其配偶
    ０００連帶給付上訴人新臺幣（下同）420萬元（下稱系爭債務
    ），並就臺中市○區○○段0○段0000地號土地及其上同段000建
    號即門牌號碼臺中市○區○○街00號建物（下合稱系爭不動產
    ）設定第二順位本金最高限額420萬元之抵押權予上訴人。
    嗣訴外人０００代被上訴人於106年7月13日匯款清償300萬元，
    另於同年月26日就剩餘債務120萬元，為上訴人以系爭不動
    產設定最高限額抵押權（收件字號：臺中市中山地政事務所
    106年山普登字第00000號，下稱系爭抵押權）。後自106年8
    月28日至109年6月30日由０００代被上訴人清償剩餘債務120萬
    元完畢，詎被上訴人請求上訴人塗銷系爭抵押權，未獲置理
    。
　㈡系爭抵押權已於109年8月15日確定，兩造間無抵押債權存在
    ，爰依民法第767條第1項中段規定，請求塗銷系爭抵押權登
    記，起訴聲明求為判決：上訴人應將被上訴人所有系爭不動
    產之系爭抵押權登記塗銷。並上訴答辯聲明求為判決：⑴上
    訴駁回。⑵第二審訴訟費用由上訴人負擔。
二、上訴人則以：
  ㈠上訴人另案起訴請求被上訴人與訴外人０００連帶給付0000萬元
    ，並確認伊對被上訴人所有之系爭不動產於90年8月1日設定
    之本金最高限額1450萬元之抵押權（下稱另案抵押權）所擔
    保之借款本金債權1070萬元存在，嗣臺灣臺北地方法院105
    年度重訴字第200號（下稱200號判決）判決０００應給付上訴
    人1070萬元（下稱另案債務）確定。上訴人就敗訴部分上訴
    ，於第二審訴訟中（即196號訴訟），被上訴人為塗銷另案
    抵押權，與上訴人成立調解，由被上訴人與０００連帶給付420
    萬元，上訴人同意塗銷另案抵押權。
　㈡另案債務已告確定，不得作為第二審即196號訴訟之調解內容
    ，故上訴人對０００有1070萬元債權及對被上訴人及０００有420
    萬元債權。調解筆錄雖載「其餘請求拋棄」，然係指上訴人
    於該案上訴範圍內之其餘請求權部分，即不因兩造成立調解
    ，而將另案債務改由系爭債務及設定系爭抵押權以為清償，
    另案債務與系爭債務無涉。
　㈢倘扣除調解成立之系爭債務，０００尚積欠上訴人650萬元（即1
    070萬元扣除420萬元），調解筆錄未載明由０００代為清償，０
    ００稱為其父０００清償，並由０００以代理人名義匯款，則０００代
    為清償之420萬元，依民法第321條、第322條第2款規定，係
    優先清償０００積欠之650萬元無擔保債務，而非系爭債務。系
    爭債務既未清償而消滅，則系爭抵押權擔保之債權仍存在，
    被上訴人不得請求塗銷等語。原審為被上訴人勝訴判決，上
    訴人不服提起本件上訴，並上訴聲明求為判決：⑴原判決廢
    棄。⑵被上訴人在第一審之訴駁回。⑶歷次訴訟費用由被上訴
    人負擔。
 三、兩造不爭執事項：（見本院卷第81頁至第82頁、第98頁至
     第99頁）
　㈠被上訴人於90年7月26日以系爭不動產設定本金最高限額1450
    萬元抵押權，權利人為上訴人，設定義務人及債務人均為被
    上訴人，經臺中市中山地政事務所於90年8月1日以90中資他
    字000000號登記完畢。 
  ㈡上訴人前於104年10月30日對被上訴人與０００起訴，經臺灣臺
    北地方法院以105年度重訴字第200號請求返還借款等事件受
    理。該案上訴人起訴聲明為：⑴被上訴人與０００應連帶給付上
    訴人1070萬元，及自95年7月10日起至清償日止，按週年利
    率百分之五計算之利息。⑵確認被上訴人所有系爭不動產之
    另案抵押權所擔保之1070萬元借款本金債權存在。（原審卷
    第287頁）
  ㈢上開訴訟經臺北地方法院以105年度重訴字第200號判決０００應
    給付上訴人1070萬元之本息，並駁回上訴人其餘之訴。上訴
    人就前揭駁回部分不服，提起上訴，經臺灣高等法院以106
    年度重上字第196號受理，０００未就其敗訴部分提起上訴而確
    定。
  ㈣上訴人於另案106年5月5日準備程序中，撤回對０００之上訴。０
    ００嗣於106年6月26日以參加調解人身分，委任０００為訴訟代
    理人。兩造與０００於同日以臺灣高等法院106年上移調字第17
    8號事件（原審為200號判決）等上訴事件（原196號訴訟）
    調解成立，調解内容為：被上訴人與０００願連帶給付上訴人4
    20萬元，其中300萬元向國泰人壽股份有限公司（下稱國泰
    人壽）辦理貸款300萬元後，匯入上訴人指定之帳戶；另外1
    20萬元則由被上訴人與０００自106年8月起按月分期給付，於
    每月末日至少給付3萬5000元至全部清償為止。被上訴人與０
    ００並同意於辦理上開貸款後，以系爭不動產設定第二順位最
    高限額420萬元抵押權予上訴人。上訴人同意將另案抵押權
    予以塗銷。上訴人其餘請求拋棄等內容。（原審卷第15頁至
    第16頁，另案卷第68、82頁）
  ㈤兩造於106年7月26日向臺中市中山地政事務所申請為系爭抵
    押權之登記。被上訴人為義務人及債務人，上訴人為權利人
    及債權人。經該地政事務所以106年山普登字第00000號登記
    系爭抵押權，抵押權人為上訴人，擔保債權總金額為120萬
    元，擔保債權確定期日為109年8月15日。（原審卷第19頁、
    第23頁、第81頁至第95頁）
  ㈥０００以自己名義向國泰人壽辦理貸款300萬元，並於106年7月1
    3日，以０００為匯款人，由０００代理匯款予上訴人。（原審卷
    第25頁）０００於106年7月13日至109年6月30日，共匯款120萬
    元予上訴人，詳細時間及金額如被上訴人110年1月18日民事
    補充起訴理由一狀附件所示。（原審卷第169頁）
  ㈦系爭抵押權為擔保高等法院106年度上移調字第178號（原196
    號訴訟）調解筆錄所示之420萬元。
四、兩造爭執之事項：（見本院卷第82頁）
　㈠被上訴人主張系爭抵押權所擔保之債務業已清償完畢，有無
    理由？
  ㈡上訴人抗辯０００所交付之420萬元非清償該系爭調解筆錄系爭
    抵押權所擔保之債務，有無理由？
五、得心證之理由：
　㈠被上訴人所清償420萬元為系爭抵押權所擔保之系爭債務：
　⑴系爭抵押權所擔保之債權為兩造及０００於106年6月26日臺灣高
    等法院106年度上移調字第178號返還借款等事件調解成立之
    420萬元債權，後０００分別於106年7月13日先匯款300萬元予
    上訴人、自106年7月13日起至109年6月30日止，每月匯款3
    萬5000元予上訴人，業據被上訴人提出調解筆錄及土地登記
    第一類謄本、建物登記第一類謄本及匯出匯款憑證、轉帳明
    細及存簿明細等附於原審卷可憑（見原審卷第17頁至第61頁
    ），且為兩造所不爭執，堪信為真正。
　⑵上訴人雖辯稱，０００積欠上訴人之另案債務，於另案一審判決
    確定，是兩造就系爭債務於臺灣高等法院調解時，係將另案
    債務區分為有抵押權擔保之系爭債務420萬元，及無抵押權
    擔保之650萬元而為調解，並非將另案債務全額以420萬元達
    成和解，０００仍應清償上訴人1070萬元，０００於為０００清償時
    ，未指定抵充何筆債務，故其清償之420萬元，應依法全數
    抵充無擔保之650萬元，故系爭抵押權擔保之420萬元尚未清
    償等語。惟查：
  ①上訴人另案起訴請求０００返還借款之金額為1070萬元【見不爭
    執事項㈡】，是以被上訴人另案之最高限額抵押權1450萬元
    ，於上訴人另案起訴請求返還借款時，已特定所擔保之債權
    金額即為另案債務1070萬元，高等法院於另案106年6月26日
    審理時，０００參加調解，與兩造就另案債務成立調解，足認
    兩造與０００前就另案債務與抵押權之問題，已達成調解。
　②上訴人雖辯稱兩造就系爭1070萬元成立調解由被上訴人與０００
    連帶給付420萬元，並由被上訴人以系爭不動產設定抵押權
    供擔保，其餘650萬元則為無擔保之債權而成立調解。然證
    人０００於原審審理時結證稱：被上訴人於另案也為當事人，
    因為被上訴人並未欠上訴人錢，欠錢的是０００，是要解決０００
    債務問題，所以在另案的時候，第二審法官和律師建議把００
    ０拉進調解程序，和上訴人達成調解，０００所欠1,070萬元債
    務，由被上訴人與０００連帶給付420萬元，解決全部的債務糾
    紛。系爭抵押權要擔保調解成立的420萬元，因為設定時已
    經匯款300萬元給被告，所以只就剩下的120萬元設定擔保等
    語明確（見原審卷第225頁至第226頁）。核與系爭調解筆錄
    所載被上訴人與參加調解人（即０００）連帶給付420萬元，其
    中300萬元向國泰人壽公司辦理貸款300萬元後，匯入上訴人
    指定之帳戶；另外120萬元則由被上訴人與０００自106年8月起
    按月分期給付，於每月末日至少給付3萬5000元至全部清償
    為止。被上訴人與０００並同意於辦理上開貸款後，以系爭不
    動產設定第二順位最高限額420萬元抵押權予上訴人。上訴
    人同意將另案抵押權予以塗銷，上訴人其餘請求拋棄等情相
    符（見原審卷第15頁至第16頁）。是如上訴人未拋棄其餘65
    0萬元債權，僅係被上訴人同意連帶負擔其中420萬元之系爭
    債務，則被上訴人既因系爭調解而對上訴人負擔債務，何需
    將另案最高抵押權1450萬元塗銷，而由被上訴人就系爭債務
    另設立系爭抵押權予上訴人，而滋生額外之塗銷另案抵押權
    及重新設定抵押權之費用。又參以０００清償方式均係依系爭
    調解筆錄第3項第1、2款所記載之清償方式，先以向國泰人
    壽貸款300萬元清償，其餘120萬元部分則自106年8月28日起
    至109年6月30日止，於每月月底給付3萬5000元為清償；況
    參諸200號判決書事實及理由欄五、㈡所示，另案抵押權乃擔
    保被上訴人對上訴人之本金最高限額1450萬元債權，而０００
    所積欠之另案債務，非另案抵押權所擔保之債權範圍。兩造
    間亦無其他債權債務關係存在，上訴人請求另案抵押權擔保
    之1070萬元借款本金債權存在為無理由等情（見原審卷第29
    4頁至第295頁），可見被上訴人對上訴人並無債務存在，且
    另案抵押權無擔保之抵押債權存在。益徵兩造於臺灣高等法
    院另案審理時，以原不對上訴人負擔債務之被上訴人，自願
    與被上訴人０００連帶給付上訴人420萬元而為連帶債務人，擴
    張上訴人得請求清償之對象，作為解決另案債務，即兩造就
    另案債務確以由被上訴人與０００連帶負擔系爭債務420萬元而
    成立調解甚明。上訴人復未提出其他證據證明兩造就另案債
    務僅就其中420萬元成立擔保債務，其餘650萬元變更為無擔
    保債務而成立調解，上訴人前開所辯，並無足採。
　㈡系爭抵押權所擔保之系爭債務業已清償完畢：
  ⑴按和解內容，倘以他種法律關係替代原有法律關係者，則係
    以和解契約創設新法律關係，故債務人如不履行和解契約，
    債權人應依和解創設之新法律關係請求履行，不得再依原有
    法律關係請求給付（最高法院83年台上字第620號裁判要旨
    參照）。復按對於妨害其所有權者，得請求除去之，民法第
    767條第1項中段定有明文。又最高限額抵押權之抵押權人（
    債權人），無既存之債權，且原擔保之存續期間所可能發生
    之債權，已確定不存在，依抵押權之從屬性，應許抵押人請
    求抵押權人塗銷抵押權設定登記（最高法院107年度台上字
    第2311號判決意旨參照）。
　⑵查，兩造就另案債務以被上訴人與０００連帶給付420萬元調解
    成立，核如前述，兩造則應依該和解所創設之新法律關係履
    行，０００所清償之420萬元，即係就系爭債務而為清償甚明。
    又查，系爭抵押權擔保債權種類及範圍乃擔保被上訴人對上
    訴人現在及將來在最高限額120萬元內所負之金錢消費借貸
    及保證債務，擔保債權確定期日為109年8月15日等節，有臺
    中市中山地政事務所109年11月13日中山地所一字第0000000
    000號函附抵押權設定契約書可考（見原審卷第87頁至第89
    頁），則系爭抵押權既已確定，上訴人於原審自陳系爭抵押
    權自設定到確定期間，兩造除系爭債務外，無其他債權債務
    關係存在等語（見原審卷卷第186頁）。基此，本件系爭抵
    押權擔保之系爭債務，業因被上訴人清償完畢而不存在，且
    兩造於系爭抵押權確定時，又無其他債權債務關係，則系爭
    抵押權既無擔保之債權存在，自已失所附麗而無效，該系爭
    抵押權登記迄未塗銷，顯對被上訴人就系爭不動產所有權之
    完整有所妨害。被上訴人請求塗銷系爭抵押權登記，即屬有
    據。
　㈢綜上所述，本件被上訴人主張為可採，上訴人所辯尚無可取
    。被上訴人依民法第767條規定，請求上訴人塗銷系爭抵押
    權登記，為有理由，應予准許。是則原審判命上訴人應將系
    爭土地，於106年7月27日，以臺中市中山地政事務所106年
    山普登字第15030號登記，權利價值為420萬元之抵押權設定
    登記予以塗銷，於法並無違誤。上訴意旨指摘原判決不當，
    求予廢棄改判，為無理由，應予駁回其上訴。
六、本件事證已臻明確，兩造其餘之攻擊或防禦方法及所用之證
    據，經本院斟酌後，認為均不足以影響本判決之結果，爰不
    逐一論列，附此敘明。
七、據上論結，本件上訴為無理由，依民事訴訟法第449條第1項
    、第78條，判決如主文。
中    華    民    國    110    年    12    月    8    日
                    民事第六庭  審判長法  官  楊熾光
                                      法  官  郭玄義
                                      法  官  戴博誠
正本係照原本作成。
不得上訴。
　
                                      書記官  江玉萍
　
中    華    民    國    110    年    11    月    8    日